【裁判字號】    98,簡上,321
【裁判日期】    981120
【裁判案由】    違反公司法等
【裁判全文】
臺灣臺北地方法院刑事判決             98年度簡上字第321號
上  訴  人  臺灣臺北地方法院檢察署檢察官
被      告  甲○○
選任辯護人  陳清進律師
            蔣彥威律師
上列上訴人因被告違反公司法等案件，不服本院98年度簡字第20
36號中華民國98年7月6日第一審簡易判決（起訴案號：98年度偵
字第2150號），提起上訴，本院管轄之第二審合議庭改依通常程
序審理，並自為第一審判決如下：
    主  文
原判決撤銷。
甲○○共同明知為不實之事項，而使公務員登載於職務上所掌之
公文書，足以生損害於公眾，處有期徒刑肆月，如易科罰金，以
銀元參佰元即新臺幣玖佰元折算壹日；減為有期徒刑貳月，如易
科罰金，以銀元參佰元即新臺幣玖佰元折算壹日。
    事  實
一、緣丁○○（另經本院判處罪刑確定）欲籌設葛萊美精密陶瓷
    有限公司（下稱葛萊美公司），並以其女丙○○（業經檢察
    官為不起訴處分確定）為公司登記負責人，遂透過介紹尋得
    位於臺北市○○○路122號3樓之「德信聯合會計師事務所」
    ，因丁○○並無公司設立登記的資金，該會計師事務所乃將
    本案轉給甲○○為實際負責人的記帳事務所，由該記帳事務
    所成年員工覓得專門為記帳業者提供虛偽驗資證明文件的戊○○（另案由檢察官偵辦）後，即共同基於使公務員登載不
    實之犯意聯絡，由丁○○依指示與不知情之丙○○於民國91
    年1月30日前往臺灣土地銀行東臺北分行，申請「葛萊美精
    密陶瓷有限公司籌備處」帳戶，再將該帳戶存摺、印章交給
    戊○○，由戊○○於同年2月4日轉帳新臺幣（下同）100 萬
    元至上開帳戶內，表明該公司股款已收足，以供主管機關驗
    資，戊○○再將上開帳戶存摺影印後交給記帳事務所的人員
    ，據以製作不實之葛萊美公司存款100萬元之股東繳納股款
    明細表、資產負債表及設立登記資本額查核報告書工作底稿
    ，將資本額查核報告書工作底稿交由德信聯合會計師事務所
    指示不知情的會計師乙○○簽核後，戊○○旋於同年2月6日
    將該公司籌備處帳戶資金轉出，再由該記帳事務所的人員將
    上開各種報表及有會計師查核簽證之資本額查核報告書等申
    請文件，表明葛萊美公司應收股款均已收足，持向臺北市政
    府申請設立登記，承辦公務員經形式書面審查認為要件具備
    ，於91年2月7日核准該設立登記，並登載於職務上所掌管公
    司登記簿之公文書，足以生損害於該主管機關對於公司設立
    登記管理之正確性。
二、案經檢察官自動檢舉簽分偵辦後聲請簡易判決處刑。
    理  由
一、以下本院援引之人證或物證，當事人均同意作為證據使用，
    且於本院審理期日提示時，均未聲明異議，經本院審認結果
    ，尚無不得為證據之情形，且以之作為證據尚屬適當，依刑
    事訴訟法第159條之5之規定，均認有證據能力。至於被告甲○○之辯護人否認證人丁○○、丙○○於偵查中陳述之證據
    能力，然本院以下列事證，即足以證明本件犯罪，並未援引
    此部分的陳述做為證據，是此部分的證據能力有無即無審酌
    之必要。
二、訊據被告矢口否認有前揭犯行，辯稱：伊的事務所只是單純
    幫丁○○送件辦理公司設立登記，並沒有介紹金主辦理驗資
    證明云云。惟查：
    (一)丁○○欲以其女丙○○為公司登記負責人，因公司並無資
      金，乃覓得專門提供虛偽驗資證明文件的戊○○，由戊○○轉帳至前揭公司籌備處帳戶內，供主管機關驗資後即將
      該筆款項轉出，其後即由被告為實際負責人的記帳事務所
      據以檢附前揭文書資料以及有會計師查核簽證之資本額查
      核報告書，代為申辦而完成葛萊美公司的設立登記等情，
      分據證人丁○○、丙○○及戊○○於本院審理時（見本院
      98年9月22日、10月30日審判筆錄）證述明確，並有葛萊
      美公司的前揭銀行帳戶明細、該公司的登記案卷資料等件
      （見97年度偵字第18688號卷第6至34頁）附卷可稽。按公
      司資本充實既為公司設立的重要原則，本件設立登記時並
      無股東實際出資，卻以虛偽的驗資證明文件向主管機關表
      明公司股款已經收足，進而使該管機關核准完成登記，自
      足以生損害於該管機關對於公司設立登記管理之正確性。
    (二)而本件葛萊美公司虛偽不實的驗資證明，確係經由被告為
      實際負責人的記帳事務所覓得，此情業據被告於偵查中坦
      承：本件伊事務所有幫忙介紹辦理資金證明，負責人辦好
      資金證明之後就連同資本查核報告書交給伊事務所，伊事
      務所再把這些文件拿去送件申請登記等語不諱（見97年度
      偵字第18688號卷第110頁）。雖被告於本院審理時翻異上
      開自白，並改以前詞置辯。然查：
      1.依證人丁○○於本院審理時所述：那時候伊要辦理這家
        公司，伊就到市政府工商課去，有人介紹一個在長安西
        路（即德信聯合會計師事務所）的代辦公司，伊就拿公
        司資料到長安西路那邊…後來記帳的人是不同的人辦的
        …伊資料是給長安西路，之後是另外的事務所，伊再把
        資料補過去給他，那個事務所在潮州街…伊是完成公司
        設立登記後，才到潮州街的事務所，設立登記的錢好像
        也是交給潮州街那邊的事務所，（你提到剛開始洽詢時
        ，只有給公司的名稱，之後要辦理公司登記時，你有補
        股東的個人姓名及身分證影本，這些資料你是交到哪邊
        去？）這些資料好像是交到潮州街的事務所等語（見本
        院98年9月22日審判筆錄第3、7、9頁）；而觀諸葛萊美
        公司的設立登記案卷，該公司的設立登記預查名稱申請
        表、設立登記申請書（見97年度偵字第18688號卷第15
        、16頁），其上所登載申請人的聯絡電話、傳真電話，
        均為被告記帳事務所使用的電話，而其事務所營業址又
        確係在潮州街，此情業據被告於偵查中自承在卷（見97
        年度偵字第18688號卷第99頁）；參以證人丁○○前揭
        所述，其所接觸者均為位於潮州街的記帳業者，而本件
        既然是提供不法的驗資證明，則受託辦理之人當會與配
        合的記帳業者辦理，實無將送件申請的部分另外委請他
        人辦理之必要，如此不僅增加遭查緝的風險，亦徒增不
        必要的勞費等情；實可確知證人丁○○前揭所述委請會
        計師申辦公司設立登記，其後轉由代辦的記帳事務所，
        根本就是被告為實際負責人的記帳事務所，是被告辯稱
        其事務所僅單純幫忙送件辦理設立登記，其餘均未參與
        云云，顯非事實，難以憑信。
      2.證人丁○○前揭所述辦理設立登記所需的相關資料，以
        及完成後所需給付的費用，均是向記帳事務所為之，此
        情亦據證人戊○○於本院審理時證稱：（你知道一家葛
        萊美精密陶瓷有限公司嗎？）好像是有，印象中代客記
        帳業者有叫伊把錢存到這家公司，（誰聯絡你要將100
        萬元轉帳此帳戶內？）就是代客記帳業者，（100萬元
        存到葛萊美精密陶瓷有限公司籌備處土銀帳戶內後，你
        有無將該存摺或存摺影本交給其他人？）按照正常程序
        的話，伊做好的時候，存摺影本傳真給代客記帳業者，
        （如果代客業者找你短期借款的流程是如何？）代客記
        帳業者會跟伊說這家公司需要多少資本額，叫伊把錢匯
        到帳戶裡面，代客記帳業者會叫要開公司的人去銀行開
        戶，代客記帳業者去銀行開戶時伊會跟著去，開完戶之
        後會把帳戶交給伊，由伊負責匯款，伊匯款進去之後，
        就把存摺影本給代客記帳業者，由代客記帳業者去做資
        本額的查核，（你提供資金讓公司辦理設立登記，資金
        的錢如何算？）一百萬，一天六、七百元不等，（這個
        錢是何人給你的？）代客記帳業者給伊的，（所以辦理
        這些公司驗資所需的錢，是否都是跟記帳業者搭配？）
        是等語屬實（見本院98年10月30日審判筆錄第3至7頁）
        。則以戊○○是透過記帳業者要求，才提供不實的驗資
        證明，而此部分要收取的費用，又是向記帳業者請款等
        情觀之，在在均足以證明本件葛萊美公司虛偽不實的驗
        資證明，確係經由被告為實際負責人的記帳事務所轉介
        ，此適足以佐證被告前揭偵查中之自白，確與事實相符
        。又被告既為該記帳事務所之負責人，故該事務所承辦
        人員就受理公司設立登記申請及相關費用的請領，當係
        依其所定之程序辦理，而該記帳事務所除了收取規費外
        ，亦有收取不實驗資證明所需的費用，被告就此情實難
        推稱毫無所悉，是就該事務所人員為本件葛萊美公司設
        立登記而籌措不實的驗資證明，被告就此自應負共同正
        犯之責。
      3.雖證人丁○○、丙○○及戊○○於本院審理時均一致證
        稱並不認識被告，也沒有見過被告等語，被告之辯護人
        乃執此認為本件不實驗資證明並非被告的記帳事務所辦
        理。然依證人丁○○、丙○○及戊○○於本院審理時所
        述，渠等均是與該記帳事務所的承辦人員所接洽，而依
        前揭事證，又足以確知本件是被告的記帳事務所轉介辦
        理不實的驗資證明，即令被告並非實際辦理之人，就此
        亦難辭其責，是證人丁○○、丙○○及戊○○此部分的
        證述，均不足援為有利於被告之認定。
綜上所述，被告前揭否認犯罪之辯解，核屬卸責之詞，難以憑採
，本件被告共犯使公務員登載不實的犯罪行為已經證明，應依法
論科。
三、查被告行為後，刑法業於民國94年2月2日修正公布，並於95
    年7月1日施行。按行為後法律有變更者，適用行為時之法律
    ，但行為後之法律有利於行為人者，適用最有利於行為人之
    法律，現行刑法第2條第1項訂有明文。此條規定乃與刑法第
    一條罪刑法定主義契合，而貫徹法律禁止溯及既往原則，係
    規範行為後法律變更所生新舊法律比較適用之準據法，是刑
    法第2條本身雖經修正，但刑法第2條既屬適用法律之準據法
    ，本身尚無比較新舊法之問題，應一律適用裁判時之現行刑
    法第2條規定以決定適用之刑罰法律，先予辨明。又以本次
    刑法修正之比較新舊法，應就罪刑有關之共犯、未遂犯、想
    像競合犯、牽連犯、連續犯、結合犯，以及累犯加重、自首
    減輕暨其他法定加減原因（如身分加減）與加減例等一切情
    形，綜其全部罪刑之結果而為比較，最高法院95年5月23日
    著有95年度第8次刑庭會議決議可資參照。經查：
    (一)刑法第214條法定刑罰金部分，依修正後刑法第33條第5款
      之規定，最低額為新臺幣1,000元，惟依被告行為時之刑
      法第33條第5款規定，罰金之最低額僅新臺幣3元。比較修
      正前後之刑罰法律，以修正前之規定較有利於被告。
    (二)刑法第28條將「實施」修正為「實行」，新舊法之共同正
      犯範圍因此而有變動，自屬犯罪後法律有變更。惟參照修
      正理由之說明，本案被告之犯罪行為，依新舊法，均成立
      共同正犯，適用新法並無較有利於被告。
    (三)綜上，經綜合法律修正前後之整體比較，揆諸前揭最高法
      院決議及修正後刑法第2條第1項之「從舊從輕」原則，適
      用94年2月2日修正前之刑罰法律，對被告較為有利，自應
      整體適用修正前刑法之相關規定。
四、按公司法第7條於90年11月12日修正前規定：「公司之設立
    、變更或解散之登記或其他處理事項，由中央主管機關或委
    託地方主管機關審核之」，修正後規定：「公司申請設立、
    變更登記之資本額，應先經會計師查核簽證；其辦法，由中
    央主管機關定之」，並於91年3月6日訂定「公司申請登記資
    本額查核辦法」，於第2條規定「公司申請設立登記或合併
    、分割、增減實收資本額等變更登記，除依證券交易法第28
    條之2規定辦理庫藏股減資外，應檢送設立、合併、分割、
    增減實收資本額基準日經會計師查核簽證之資產負債表..
    . 」及於同辦法第8條第2項、第9條第2項分別規定「會計師
    對應行查核事項，應備具工作底稿，主管機關得隨時調閱之
    」、「會計師查核公司之資本額，如發現有虛偽情事者，應
    拒絕簽證」，另修正前公司法第412條第2項關於「主管機關
    對於前項之申請，應派員檢查，並得通知公司限期申復」及
    修正前公司法第419條第2項關於「前項第4款、第5款所列事
    項，如有冒濫或虛偽者，主管機關應通知公司限期申復，經
    派員檢查後得裁減或責令補足」等規定，均於90年11月12日
    修正時，予以刪除；並將第9條第4項修正為「公司之設立或
    其他登記事項有偽造、變造文書，經裁判確定後，由檢察機
    關通知中央主管機關撤銷或廢止其登記」，依修正後規定觀
    之，除縮小第7 條之範圍外，並將「公司申請設立、變更登
    記之資本額」事項，改由會計師負責查核簽證，及將應派員
    檢查等相關規定刪除；至於修正後公司法第388 條雖仍規定
    「主管機關對於公司登記之申請，認為有違反本法或不合法
    定程式者，應令其改正，非俟改正合法後，不予登記」，然
    僅形式上審查其是否「違反本法」或「不合法定程式」而已
    ，倘其申請形式上合法，即應准予登記，不再為實質之審查
    。且公司之設立或其他登記事項如涉及偽造、變造文書時，
    須經裁判確定後，始撤銷或廢止其登記。則行為人於公司法
    修正後辦理公司登記事項，如有明知為不實之事項，而使公
    務員登載於職務上所掌之公文書，足以生損害於公眾或他人
    者，即有刑法第214條之適用（最高法院96年度第5次刑事庭
    會議意旨參照）。是本件葛萊美公司應收股款，股東並未實
    際繳納，而由被告的記帳事務所介紹辦理不實驗資證明，據
    以完成該公司的設立登記，核被告所為，係犯刑法第214條
    之使公務員登載不實罪；被告與該記帳事務所承辦人員、丁○○、戊○○等人，分別有直接或間接之犯意聯絡、行為分
    擔，為共同正犯。又本件雖係經由會計師事務所轉介至被告
    的記帳事務所辦理不實驗資後，由該事務所的會計師簽證查
    核，然既無事證足以證明該簽證會計師知悉本件是不實驗資
    ，是此部分事實應從有利於被告之認定，認為該查核會計師
    並不知情，附此敘明。至於檢察官聲請簡易判決處刑書認為
    被告就此另共犯公司法第9條第1項及修正前會計法第71條第
    5 款之罪，惟按公司法第9條第1項之罪，犯罪主體為公司負
    責人，而修正前商業會計法第71條第1款之填製不實會計憑
    證罪，犯罪主體為商業負責人、主辦及經辦會計人員或依法
    受託代他人處理會計事務之人員，均屬因身分或特定關係始
    能成立之犯罪，不具備上開身分者，並非該罪處罰之對象，
    須與具有該身分者共犯上開之罪，始有適用該法論處之餘地
    ，又修正前商業會計法第4條規定「本法所稱商業負責人依
    公司法第八條、商業登記法第九條及其他法律有關之規定。
    」，而公司法第8條規定「本法所稱公司負責人：在無限公
    司、兩合公司為執行業務或代表公司之股東；在有限公司、
    股份有限公司為董事。公司之經理人或清算人，股份有限公
    司之發起人、監察人、檢查人、重整人或重整監督人，在執
    行職務範圍內，亦為公司負責人」，可知公司負責人，並不
    包含所謂「實際負責人」在內（最高法院98年度臺上字第17
    28號判決意旨參照）。本件葛萊美公司之登記負責人為丙○○，已如前述，而依卷附事證，不僅未能證明丙○○就此部
    分明知而共同參與，況且檢察官偵查結果，亦認丙○○就此
    並不知情而為不起訴處分確定，則具有該身分之人既不構成
    犯罪，按前所述，不具該身分之被告，自難遽以公司法第9
    條第1項、修正前商業會計法第71條第5款之罪名相繩，惟因
    此部分與被告前開有罪部分，檢察官聲請簡易判決處刑書認
    有想像競合犯之裁判上一罪關係，爰不另為無罪之諭知。
五、原審據以論罪科刑，固非全屬無見，惟被告為該記帳事務所
    之負責人，則在會計師事務所將本件驗資程序轉由被告的記
    帳事務所辦理，該事務所承辦人員即據以辦理不實驗資並收
    取相關費用，可知此部分當係依被告所定之程序辦理，就此
    而言，被告應負共同正犯之責，原判決認定被告僅係單純介
    紹事務所員工辦理而論以幫助犯，此部分的事實認定自屬有
    誤，是檢察官就此部分指摘原判決不當，為有理由，本院應
    予以撤銷改判。爰審酌被告身為記帳事務所的實際負責人，
    明知資本充實原則對於公司設立的重要性，卻仍據以辦理不
    實驗資，影響社會交易安全，亦妨礙國家就公司資本查核之
    正確性，且於本院審理時飾詞否認，未見悔意等一切情狀，
    量處主文第2項所示之刑。關於易科罰金之折算標準，依被
    告行為時之刑法第41條第1項、罰金罰鍰提高標準條例第2條
    規定，係以銀元100元、200元或300元，即新臺幣300元、
    600 元或900元折算1日；依修正後刑法第41條第1項，則係
    以新臺幣1,000元、2,000元或3,000元折算1日，經比較新舊
    法，自以舊法規定較有利，爰依修正前之規定，諭知易科罰
    金之折算標準。再被告犯罪時間係在96年4月24日以前，合
    於中華民國九十六年罪犯減刑條例規定，應依該條例第2條
    第1項第3款規定，減其宣告刑二分之一，並依同條例第9條
    之規定，諭知減刑後之易科罰金折算標準。
六、又本案既於審理後，認被告所涉公司法、違反商業會計法等
    罪嫌部分應不另為無罪之諭知；而裁判上一罪之案件，其一
    部分犯罪不能適用簡易程序者，全案應依通常程序辦理之，
    復為法院辦理刑事訴訟簡易程序案件應行注意事項第8點所
    明定，是就此部分檢察官之聲請簡易判決處刑自非適當，應
    依同法第452條之規定，適用通常程序審判之，而由本院逕
    依通常程序而為第一審通常程序判決，併此敘明。
據上論斷，應依刑事訴訟法第455條之1第1項、第3項、第452條
、第369條第1項前段、第364條、第299條第1項前段，刑法第2條
第1項前段、第214條，修正前刑法第28條、第41條第1項前段，
刑法施行法第1條之1，廢止前罰金罰鍰提高標準條例第2條，現
行法規所定貨幣單位折算新臺幣條例第2條，中華民國九十六年
罪犯減刑條例第2條第1項第3款、第7條、第9條，判決如主文。
本案經檢察官郭力菁到庭執行職務。
中    華    民    國    98    年    11    月    20    日
                  刑事第十三庭  審判長法  官  許泰誠
                                      法  官  陳君鳳
                                      法  官  李貞瑩
以上正本證明與原本無異。
如不服本判決應於收受送達後10日內向本院提出上訴書狀，並應
敘述具體理由；其未敘述上訴理由者，應於上訴期間屆滿後20日
內向本院補提理由書（均須按他造當事人之人數附繕）「切勿逕
送上級法院」。
                                      書記官  高菁菁
中    華    民    國    98    年    11    月    20    日


司法院資訊處製作；財團法人民間司法改革基金會備份。
